【裁判字號】    89,訴,163
【裁判日期】    891127
【裁判案由】    偽造文書等
【裁判全文】
臺灣士林地方法院刑事判決                          八十九年度訴字第一六三號
    公  訴  人  臺灣士林地方法院檢察署檢察官
    被      告  己○○
                庚○○○
    右  二  人
    選任辯護人  林淑惠
右列被告因偽造文書等案件，經檢察官提起公訴（八十八年度偵字第六八二五號），
本院判決如左：
    主  文
己○○、庚○○○共同連續行使偽造私文書，足以生損害於他人，各處有期徒刑壹年
。
    事  實
一、己○○、庚○○○二人係夫妻，己○○因投資生意失敗，積欠鉅額債務無力清償
    ，庚○○○為幫助其夫清償債務，明知其經營之「詩丹兒」服飾店生意亦不佳，
    無資力再召集互助會，竟與己○○二人共同意圖為自己不法之所有，基於概括犯
    意，由庚○○○擔任會首，召集自民國八十七年四月五日起至九十年八月五日止
    ，會員連同會首共計四十一名，每月每會新台幣（下同）三萬元，每月五日開標
    一次，一人如有二會，一會需過半數才可標之採內標式之互助會；並虛列會員「
    陳信發」、「林明再」及「戊○○」各加入一會，使實際入會之會員陷於錯誤，
    如數交付會頭錢一百零八萬元（３００００ｘ３６＝0000000）予己○○
    、庚○○○二人。嗣該互助會多由己○○在台北縣汐止市○○○路二十三號六樓
    「詩丹兒」服飾店主持開標並催收會款。其後己○○並於附表編號一至四所示之
    時間，在「詩丹兒」服飾店，分別在標單上偽填「陳信發」、「林明再」、「周
    阿嬌」、「戊○○」之姓名及附表編號一至四所示之標息，參與競標而得標，足
    以生損害於「陳信發」、「林明再」、「周阿嬌」、「戊○○」等人，己○○、
    庚○○○二人並向當次之活會會員佯稱係「陳信發」、「林明再」、「周阿嬌」
    、「戊○○」等人得標，使當次之活會會員陷於錯誤，而交付當次會款予己○○
    、庚○○○。迨於八十八年三月中旬，庚○○○突宣告停會，會員始知受騙。
二、案經辛○○、癸○○、壬○○等人訴由臺灣士林地方法院檢察署檢察官偵查起訴
    。
    理  由
一、訊據被告己○○、庚○○○二人均矢口否認有虛列會員及行使偽造之標單向會員
    詐欺會款之情事，辯稱：陳信發與林明再二人確有參加互助會，戊○○與丁○○
    之夫甲○○二人事前有同意伊等借戊○○、丁○○之名義入會云云。經查：
  （一）、被告二人迄無法提供陳信發之年籍、住址及通信方法供本院查證，且互助
          會單上所載陳信發之聯絡電話「00000000」，其租用人竟係被告
          庚○○○（裝機地址在台北縣汐止市○○○路一三八號四樓），有中華電
          信北區分公司東區營運處汐止服務中心八十九年六月一日汐市二字第六四
          號函在卷可憑。而質之被告己○○供稱：伊未曾打電話給陳信發，都是陳
          信發拿會錢到店裏。陳信發之標金八、九十萬元，係陳信發於得標後三、
          四天到店裏來會，陳信發標到會就跑掉了云云（見本院八十九年五月五日
          、八月九日訊問筆錄）。核與被告庚○○○所供：伊平常是打電話給陳信
          發，陳信發之標金是己○○騎車載伊去工地，分二次交給陳信發。陳信發
          得標以後，又繳了五次會款才跑掉云云（見本院八十九年五月五日、八月
          九日訊問筆錄）不符。可見「陳信發」係被告二人虛列之會員至明。
  （二）、證人林再明雖到庭附和被告稱：伊有參加互助會，伊以前之電話號碼為0
          0000000，伊有繳會錢給己○○或以會錢相抵，伊得標後有到店裏
          拿標金八十萬元。己○○有參加伊召集之互助會，己○○得標後，伊一次
          把現金給己○○，己○○目前尚欠伊六十萬元云云（見本院八十九年六月
          三十日訊問筆錄）。惟被告己○○於偵查中已明白供稱：林再明未繳會款
          （見臺灣士林地方法院檢察署八十八年度他字第六００號卷第四十二頁）
          。且於本院初訊時尚供稱：林再明得標之後就跑掉了云云（見本院八十九
          年四月十四日訊問筆錄）。詎嗣後竟改稱：林再明均有繳會款，用會錢相
          抵，伊參加林再明一個會，因伊欠林再明錢，標金就抵給林再明，伊目前
          尚欠林再明二十餘萬元云云（見本院八十九年六月三十日訊問筆錄）。是
          被告己○○就證人林再明得標之後有無避不見面故意不繳會款之陳述先後
          不一。且證人林再明對被告己○○積欠債務之總額，其有無將標金現實給
          付給被告己○○所為之證言，亦與被告己○○所供不合。又被告庚○○○
          供稱：己○○騎車載伊去林再明家，分二次將標金交給林再明云云（見本
          院八十九年五月五日訊問筆錄），復與被告己○○及證人林再明所供情節
          不合。再參諸卷附互助會單上記載之會員姓名係「林明再」，並非林再明
          ，會員聯絡電話係「00000000」，而非00000000，益徵
          「林明再」係被告二人虛列之會員甚明。證人林再明所為證言，顯係故為
          迴護被告之詞，洵不足採。
  （三）、證人丁○○於偵查中已具結證稱：伊未參加庚○○○所召集自八十七年四
          月五日起會之互助會，伊先生係己○○之朋友，己○○找伊夫妻跟會，伊
          夫妻未答應，伊夫妻並未同意己○○以伊名義入會等語（見台灣士林地方
          法院檢察署八十八年他字第六００號卷第四十二頁背面、四十三頁）。且
          證人丁○○於本院訊問時亦坦承其於偵訊時其夫甲○○曾陪同其至地檢署
          開庭，其知係為會款案件至地檢署作證。則證人丁○○於偵查中具結作證
          時對其夫有無同意被告己○○以其名義入會，理應知之甚詳。又證人王三
          春亦坦承：告訴人辛○○打電話來問時，伊稱沒有參加這個互助會等語（
          見本院八十九年九月三十日訊問筆錄）。再觀諸互助會單上編號三十八號
          之會員原記載「真慧」，嗣後始塗改為「周阿嬌」，有互助會單在卷可按
          。而質之被告二人亦供承：八十七年六月五日開標後，伊等才將會單之「
          真慧」改為「周阿嬌」等語（見本院八十九年九月三十日訊問筆錄）。是
          證人丁○○於本院審理時改口稱：甲○○有告訴伊，其把伊名字借給康茂
          亮入會云云（見本院八十九年九月三十日訊問筆錄），證人甲○○亦附和
          其詞證稱：伊於起會時有說要跟會，己○○來收會頭錢時，就沒有跟，康
          茂亮說名字已寫在會單上，名字就讓己○○繼續用云云（見本院八十九年
          九月三十日訊問筆錄），均係故為迴護被告之詞，不足採信。
  （四）、證人戊○○於偵查中已具結證稱：伊未參加庚○○○所召集自八十七年四
          月五日起會之互助會，伊是參加二萬元的會，被告有問伊是否要入會，伊
          說三萬元之會沒有辦法等語（見臺灣士林地方法院檢察署八十八年度他字
          第六００號卷第三十七頁）。又觀諸卷附互助會單記載之電話「0000
          0000」，亦非證人戊○○使用之電話。而證人即會員乙○○之妻林佳
          樺於偵查中復證稱：庚○○○稱戊○○需用錢，欠伊等之標金四十多萬元
          ，其先借給戊○○用，後來伊打電話給戊○○，發現電話不對，即要求退
          會等語（見臺灣士林地方法院檢察署八十八年度他字第六００號卷第三十
          七頁）足見「戊○○」亦係被告二人虛列之會員，至為灼然。是證人林世
          郎於審理時改口稱：伊原答應要跟會，要收錢時，即告訴康華麗華跟不起
          ，被告稱名字已寫好了，伊即告訴被告互助會的事與伊無關，被告要自行
          負責云云，要屬故為迴護被告之詞，不足採取。
    綜上所述，被告二人所辯，均屬事後畏罪卸責之詞，不足採信。本件事證已臻明
    確，被告二人犯行堪以認定。
二、按互助會標單，因僅記載姓名及一定之金額，如徒憑該標單之內容觀之，殊不能
    明瞭其用意何在，必須依習慣或特約，始足以表示該金額係標取會款之利息，該
    姓名係標取會款之會員，而足以表示一定用意之證明，故該標單依刑法第二百二
    十條第一項之規定，應以私文書論。核被告二人虛列會員向實際入會之會員詐取
    會頭錢，以及偽造標單以虛列會員之名義參與競標詐取會款之行為，係犯刑法第
    三百三十九條第一項詐欺取財罪、第二百十六條、第二百十條行使偽造私文書罪
    。被告二人間有犯意之聯絡及行為之分擔，皆為共同正犯。又被告偽造署押之行
    為係偽造私文書之部分行為，而偽造私文書後進而持以行使，偽造私文書之低度
    行為則為行使之高度行為所吸收，均不另論罪。又被告虛列會員一次向實際入會
    之會員詐取會頭錢，以及歷次以虛列會員之名義參與競標詐取會款之行為，均係
    同時侵害多數活會會員之法益，乃一行為觸犯數罪名，應依想像競合犯之例，從
    其一處斷。又被告先後多次詐欺及行使偽造私文書之行為，均各時間緊接，所犯
    罪名相同，顯均係出於概括犯意反覆為之，均為連續犯，應各依刑法第五十六條
    之規定以一罪論，並分別加重其刑。又被告連續行使偽造私文書與連續詐欺取財
    罪間，有方法結果之牽連關係，應從一重之連續行使偽造私文書罪處斷。爰審酌
    被告二人之素行，犯罪之動機、目的、手段、方法，本案受害之會員人數眾多，
    所詐欺之會款達三百六十八萬二千六百元，被告二人犯後猶飾詞卸責，並無悔意
    ，且迄未與被害人達成民事和解等一切情狀，各量處如主文所示之刑。又被告偽
    造之標單，均已滅失，業據被告供明在卷，毋庸宣告沒收，併此敘明。
據上論斷，應依刑事訴訟法第第二百九十九條第一項前段，刑法第二十八條、第五十
六條、第二百十六條、第二百十條、第三百三十九條第一項、第五十五條，罰金罰鍰
提高標準條例第一條前段，判決如主文。
本案經檢察官劉異海到庭執行職務。
中      華      民      國      八十九      年      十一    月  二十七  日
                                  臺灣士林地方法院刑事第二庭
                                      法  官  楊  智  勝
右正本證明與原本無異。
如不服本判決，應於判決送達後十日內，向本院提出上訴狀。
                                      書記官  曾  韻  蒔
中      華      民      國      八十九      年      十一    月    三十  日
附錄本案論罪科刑法條全文
刑法第二百十六條
行使第二百十條至第二百十五條之文書者，依偽造、變造文書或登載不實事項或使登
載不實事項之規定處斷。
刑法第二百十條
偽造、變造私文書，足以生損害於公眾或他人者，處五年以下有期徒刑。
刑法第三百三十九條第一項
意圖為自己或第三人不法之所有，以詐術使人將本人或第三人之物交付者，處五年以
下有期徒刑、拘役或科或併科一千元以下罰金。
附表：
┌──┬───┬────┬───┬─────────────┬──────
│編號│標單記│開標時間│標息（│ 活會會員                 │詐欺金額（
│    │載之會│        │新台幣│                          │標金－標息）
│    │員    │        │）    │                          │ｘ活會人
│    │      │        │      │                          │數
├──┼───┼────┼───┼─────────────┼──────
│一  │陳信發│八十七年│六千三│林正光、張光雄、丙○○、陳│（３００００
│    │      │五月五日│百元  │振村、黃美玲、黃阿秀、康淑│－６３００）
│    │      │        │      │雯、蘇阿雪、蘇美雪、壬○○│ｘ３６＝８５
│    │      │        │      │、癸○○、辛○○、陳添火、│３２００元
│    │      │        │      │陳進興、陳秀月、許阿鳳、黃│
│    │      │        │      │建棋、李龐龍、葉新和、廖家│
│    │      │        │      │菱、楊文秀、利慶發、闕山居│
│    │      │        │      │（三會）、許秀英、鴉肉店、│
│    │      │        │      │黃阿英、黃明聰、黃裕、林瑞│
│    │      │        │      │娟、黃忠進、吳秀燕、乙○○│
│    │      │        │      │、宏妮、真慧。            │
├──┼───┼────┼───┼─────────────┼──────
│二  │林明再│八十七年│八千六│林正光、張光雄、丙○○、陳│（３００００
│    │      │九月五日│百元  │振村、黃美玲、黃阿秀、康淑│－８６００）
│    │      │        │      │雯、蘇阿雪、壬○○、癸○○│ｘ３１＝６６
│    │      │        │      │、辛○○、陳添火、陳進興、│３４００元
│    │      │        │      │陳秀月、許阿鳳、李龐龍、葉│
│    │      │        │      │新和、廖家菱、楊文秀、利慶│
│    │      │        │      │發、闕山居（三會）、許秀英│
│    │      │        │      │、鴉肉店、黃阿英、黃明聰、│
│    │      │        │      │林瑞娟、黃忠進、吳秀燕 、 │
│    │      │        │      │宏妮。                    │
├──┼───┼────┼───┼─────────────┼──────
│三  │周阿嬌│八十七年│一萬一│林正光、張光雄、丙○○、陳│（３００００
│    │      │十一月五│千二百│振村、黃美玲、黃阿秀、康淑│－１１２００
│    │      │日      │元    │雯、蘇阿雪、壬○○、癸○○│ｘ３０＝５６
│    │      │        │      │、辛○○、陳添火、陳進興、│４０００元
│    │      │        │      │許阿鳳、李龐龍、葉新和、廖│
│    │      │        │      │家菱、楊文秀、利慶發、闕山│
│    │      │        │      │居（三會）、許秀英、鴉肉店│
│    │  │        │      │、黃阿英、黃明聰、林瑞娟、│
│    │      │        │      │黃忠進、吳秀燕、宏妮。    │
├──┼───┼────┼───┼─────────────┼──────
│四  │戊○○│八十八年│一萬二│林正光、張光雄、陳振村、黃│（３００００
│    │      │二月五日│千元  │美玲、黃阿秀、康淑雯、蘇阿│－１２０００
│    │      │        │      │雪、壬○○、癸○○、辛○○│ｘ２９＝５２
│    │      │        │      │、陳添火、陳進興、許阿鳳、│２０００元
│    │      │        │      │李龐龍、葉新和、廖家菱、楊│
│    │      │        │      │文秀、利慶發、闕山居（三會│
│    │      │        │      │）、許秀英、鴉肉店、黃阿英│
│    │      │        │      │、黃明聰、林瑞娟、黃忠進、│
│    │      │        │      │吳秀燕、宏妮。            │
└──┴───┴────┴───┴─────────────┴──────


司法院資訊處製作；財團法人民間司法改革基金會備份。
